【裁判字號】    97,上,1128
【裁判日期】    981027
【裁判案由】    確認決議無效等
【裁判全文】
臺灣高等法院民事判決                  97年度上字第1128號
上  訴  人  甲○○
訴訟代理人  莊勝榮律師
被  上訴人  中華民國紅十字會總會
法定代理人  乙○○
訴訟代理人  謝英士律師
上列當事人間確認決議無效等事件，上訴人對於中華民國97年11
月11日臺灣臺北地方法院97年度訴字第5173號第一審判決提起上
訴，本院於98年10月13日言詞辯論終結，判決如下：
    主      文
上訴駁回。
第二審訴訟費用由上訴人負擔。
    事實及理由
一、上訴人起訴主張：被上訴人於民國 (下同)97年4月23日舉行
    97年全國會員代表大會（下稱系爭會員代表大會），當日於
    會中所舉行正、副會長及理、監事選舉與決議，因16位選舉
    理事及8 位推選理事全部改選，違反中華民國紅十字會法（
    下稱紅十字會法）第10條及中華民國紅十字會總會章程（下
    稱總會章程）第21條第2項規定，依民法第56條第2項規定，
    屬無效之決議。因推選理事乃由當然理事及選舉理事共同推
    選，選舉理事當選決議既無效，則推選理事之決議當然亦屬
    無效。同理，由當選無效之選舉理事及推選理事所選出之正
    、副會長之選舉決議亦均屬無效，爰請求確認中華民國紅十
    字總會97年全國會員代表大會所為第19屆正、副會長及理、
    監事選舉與決議均無效之判決。
二、被上訴人則以：紅十字會法第10條「每屆改選二分之一」之
    規定，係為避免雖有召開改選會議之名，卻無改選之實，造
    成理、監事長期由特別人擔任所可能衍生之弊端，故應解釋
    為「至少」改選二分之一，而不宜解釋為「僅能」改選二分
    之一。內政部亦採相同見解，認為「有關中華民國紅十字會
    第10條規定每屆改選理事二分之一乙節，該會依上開規定選
    舉產生二分之一以上之新任理事，與法尚無不合」 (內政部
    97年6月19日台內社字第0970093617號函參照)。又紅十字會
    法第10條及伊章程第21條均僅規範理事選舉，未規範監事選
    舉，甚至紅十字會法第12條及伊章程第24條均未規定監事選
    舉之改選比例，或就此有何限制，上訴人爭執伊之監事選舉
    無效，殊嫌無據等語，資為抗辯。
三、原審判決駁回上訴人之請求，上訴人不服，提起上訴（備位
    之訴部分已撤回），並聲明：(一)原判決廢棄。(二)確認被上訴
    人97年4 月23日全國會員代表大會所為第19屆正、副會長及
    理、監事選舉與決議均無效。被上訴人答辯聲明：上訴駁回
    。
四、兩造不爭執之事項：被上訴人於97年4 月23日召開系爭會員
    代表大會，於會中進行正、副會長及理、監事選舉，除當然
    理事外之其餘全部理、監事均改選。
五、被上訴人97年全國會員代表大會所為第19屆正、副會長及理
    監事選舉與決議，均有效：
  (一)按，紅十字會法第10條規定：「中華民國紅十字會總會設理
    事會，負責審議紅十字會所辦理之重要事項，置理事31人，
    其中7 人為當然理事，由政府指派主管機關及目的事業有關
    各機關主管人員擔任，16人由全國會員代表大會選舉，8 人
    由當然理事及選舉產生之理事就全國性社團負責人中推選，
    除當然理事人選由政府通知變更外，其他理事任期均4 年，
    每屆改選2分之1，連選得連任」，可知紅十字會總會之理事
    結構包括3種，亦即1.當然理事7人；2.選舉理事16人；3.推
    選理事8人，共31名理事。
  (二)按，法官依據法律獨立審判，憲法第80條定有明文，故依法
    公布施行之法律，法官應以其為審判之依據，不得認定法律
    為違憲而逕行拒絕適用（大法官會議釋字第371 號解釋文參
    照）。查，紅十字會法第10條規定：「其他理事任期均4 年
    ，每屆改選2分之1」，因任期4年與每屆改選2分之1， 係基
    於經驗傳承而設計任期交錯制度，然該法並未如憲法增修條
    文第5條第3項設計不同任期制度，致適用上產生扞格，惟既
    經依法公布，於未修正前，本院仍應適用而為司法審查。
  (三)各機關依其職掌就有關法規為釋示之行政命令，法官於審判
    案件時，固可予以引用，但仍得依據法律，表示適當之不同
    見解，並不受其拘束（大法官會議釋字第216號、第137號解
    解釋文參照）。查，社團定期改選之目的，在於反映多元意
    見，貫徹社團民主化之途徑，基於社員主權原則，社員代表
    之權限，自應源自社員之授權，是以代議民主之正當性，在
    於社員代表行使社員賦予之職權須遵守與社員約定，任期屆
    滿，應即改選，否則將失其代表性（司法院院字第831 號、
    大法官會議釋字第261號、第499號解釋文參照），故紅十字
    會法第10條規定：「其他理事任期均4年，每屆改選2分之1
    」，自屬強制規定。
  (四)按，紅十字會法第10條規定：「中華民國紅十字會總會設理
    事會，負責審議紅十字會所辦理之重要事項，置理事31人，
    其中7 人為當然理事，由政府指派主管機關及目的事業有關
    各機關主管人員擔任，16人由全國會員代表大會選舉，8 人
    由當然理事及選舉產生之理事就全國性社團負責人中推選，
    除當然理事人選由政府通知變更外，其他理事任期均4 年，
    每屆改選2分之1，連選得連任」，可知紅十字會總會理事之
    改選，除當然理事外，選舉理事及推選理事，每屆均須改選
    2分之1，故被上訴人抗辯紅十字會法並未指明何者應改選2
    分之1，何者不改選2分之1云云，自無足取。
  (五)紅十字會法第10條規定：「每屆改選2分之1」，所謂「改選
    」係指「因任期屆滿或其他原因而重新舉行選舉」而言，惟
    「每屆改選2分之1」是否係指2分之1留任，2分之1改選？查
    ，前開理事因任期屆滿，當然解任，不可能發生2分之1留任
    問題，且既然全部解任，當然須全部改選，如僅改選2分之1
    ，則每屆（即逐屆）提名改選，終將使理事名額逐步減縮，
    致影響社團之運作，顯不符法律規定之意旨（大法官會議釋
    字第85號參照），故紅十字會法第10條一方面規定「任期均
    4年」；另一方面又規定「每屆改選2分之1」， 其立法互相
    矛盾，使法律規定無法運作，從選舉理事與推選理事應有任
    期限制，不該有「萬年理事」存在觀點，於「任期4年」 與
    「每屆改選2分之1」相衝突時，「任期4年」 應優先適用，
    「每屆改選2分之1」應予摒棄不用，以免扞格不入。
  (六)查，有關「每屆改選2分之1」之規定，既摒棄不用，被上訴
    人全部改選選舉理事、推選理事即無不當。內政部97年6 月
    19日台內社字第097093617號函亦認為：「 有關中華民國紅
    十字會第10條規定每屆改選理事2分之1乙節，該會依上開規
    定選舉產生2分之1以上之新任理事，與法尚無不合」（見原
    審卷第62頁），故被上訴人會長、副會長選舉決議亦屬有效
    ，均無民法第56條第2 項規定之情事，上訴人之主張自無足
    取。
  (七)按，紅十字會法第10條及紅十字會總會章程第21條均僅規範
    理事選舉，未規範監事選舉，甚至同法第12條及總會章程第
    24條均未規定監事選舉之改選比例，或就此有任何限制，上
    訴人主張被上訴人之監事選舉有違反民法第56條第2項「 總
    會決議之內容違反法令，無效」之情事，自不足取。
六、綜上所述，上訴人依民法第56條第2項之規定， 請求確認被
    上訴人97年全國會員代表大會所為第19屆正、副會長及理監
    事選舉與決議無效，為無理由，不應准許，原審為上訴人敗
    訴之判決，理由雖然不同，結果尚無不合，上訴意旨指摘原
    判決不當，求予廢棄改判，為無理由，應駁回其上訴。
七、兩造其餘之攻擊或防禦方法及未經援用之證據，經本院斟酌
    後，認為均不足以影響本判決之結果，自無逐一詳予論駁之
    必要，併此敘明。
八、據上論結，本件上訴為無理由，依民事訴訟法第449條第1、
    2 項、第78條，判決如主文。
中    華    民    國    98    年    10    月    27    日
                    民事第十五庭
                        審判長法  官  林恩山
                              法  官  陳雅玲
                              法  官  黃國忠
正本係照原本作成。
如不服本判決，應於收受送達後20日內向本院提出上訴書狀，其
未表明上訴理由者，應於提出上訴後20日內向本院補提理由書狀
（均須按他造當事人之人數附繕本）上訴時應提出委任律師或具
有律師資格之人之委任狀；委任有律師資格者，另應附具律師資
格證書及釋明委任人與受任人有民事訴訟法第466條之1第1 項但
書或第2項（詳附註）所定關係之釋明文書影本。
中    華    民    國    98    年    10    月    27    日
                              書記官  陳明俐
附註：
民事訴訟法第466條之1（第1項、第2項）：
對於第二審判決上訴，上訴人應委任律師為訴訟代理人。但上訴
人或其他法定代理人具有律師資格者，不在此限。
上訴人之配偶、三親等內之血親、二親等內之姻親，或上訴人為
法人、中央或地方機關時，其所屬專任人員具有律師資格並經法
院認為適當者，亦得為第三審訴訟代理人。

司法院資訊處製作；財團法人民間司法改革基金會備份。
